臺灣臺中地方法院刑事判決
110年度易字第693號
公  訴  人  臺灣臺中地方檢察署檢察官
被      告  鍾侑儒



上列被告因違反毒品危害防制條例案件，經檢察官提起公訴（11
0年度偵字第6874號），本院判決如下：
    主    文
乙○○持有第一級毒品，處拘役肆拾日，如易科罰金，以新臺幣壹
仟元折算壹日。扣案殘渣袋壹只沒收銷燬之。
    犯罪事實
一、乙○○明知海洛因係毒品危害防制條例所列管之第一級毒品，不
    得非法持有，竟仍基於持有第一級毒品之犯意，於民國109
    年7月11日晚間8時許前之不詳時間，在不詳地點，以不詳代
    價，向某真實姓名、年籍不詳之人取得第一級毒品海洛因1
    包而持有之。嗣經乙○○胞姊丙○○於109年7月11日在乙○○位於
    臺中市○○區○○路0段000巷00號住家之4樓臥室床底下發現含
    第一級毒品海洛因成分之毒品殘渣袋1只（含袋毛重0.15公
    克），而於同年月29日下午1時12分許報警處理，經警於同
    日下午1時30分許到場後，在上址扣得含第一級毒品海洛因
    成分之毒品殘渣袋1只（下稱本案殘渣袋），因而查獲上情
    。
二、案經臺中市政府警察局第二分局報告臺灣臺中地方檢察署檢
    察官偵查起訴。
    理    由
壹、程序事項
一、刑法上所謂吸收犯，係指一罪所規定之構成要件，為他罪構
    成要件所包括，因而發生吸收關係者而言。如係基於不同原
    因而持有毒品，其持有毒品之行為與不生關聯之其他行為間
    ，即無高低度行為之關係可言，自不生吸收犯之問題。且因
    施用或販賣而持有毒品之行為，為不同之犯罪型態，而有不
    同之法律評價，其持有低度行為之吸收關係，以高、低度行
    為之間具有垂直關係者為限，亦即施用行為與因施用而持有
    之間，或販賣行為與因販賣而持有之間，始有各自之吸收關
    係可言，非可任意擴張至他罪犯行（最高法院105年度台上
    字第2461號判決參照）。被告雖因於109年5月25日晚間11時
    許施用第二級毒品甲基安非他命，經臺灣新竹地方法院於10
    9年11月30日以109年度毒聲字第138號裁定送觀察勒戒，並
    於110年8月19日入勒戒處所，於同年10月1日因無繼續施用
    傾向出所，有上開裁定及臺灣高等法院被告前案紀錄表在卷
    可參，然此與被告持有第一級毒品犯行並無關連，並無高度
    之施用行為吸收低度持有行為之問題，非為觀察勒戒效力所
    及，此合先敘明。
二、本判決下述所引用被告以外之人於審判外之陳述，檢察官、
    被告於本院審理時對於該證據能力均不爭執，且迄於言詞辯
    論終結前亦未聲明異議，本院審酌上開證據資料作成時之情
    況，尚無違法不當及證明力明顯過低之瑕疵，而認為以之作
    為證據應屬適當，依刑事訴訟法第159條之5規定，均有證據
    能力。另以下所引用之非供述證據，無傳聞法則之適用，業
    據本院依法踐行調查證據程序，檢察官、被告均不爭執各該
    證據之證據能力，且查無依法應排除其證據能力之情形，以
    之資為認定事實之基礎自屬合適，應認有證據能力。
貳、實體事項
一、認定犯罪事實所憑之證據及理由
    訊據被告固不否認警方於109年7月29日在乙○○住處扣得本案
    殘渣袋之事實，惟矢口否認有何持有第一級毒品犯行，辯稱
    ：本案殘渣袋非伊所有，伊沒有施用海洛因云云。經查：
（一）就警方在乙○○住處內扣得上開本案殘渣袋之過程，有證人即被告之姊丙○○於警詢、偵查及本院審理中證述內容，及證人即被告之母黃桂花於警詢中證述內容在卷可參（見臺灣臺中地方檢察署〈下稱臺中地檢署，未註明者均同〉109年度毒偵字第2678號卷〈下稱毒偵2678卷，已下命名規則相同〉第39頁至第43頁、第129頁至第130頁，本院卷第140頁至第150頁），並有警員偵辦刑案職務報告書、臺中市政府警察局第二分局自願受搜索同意書、搜索扣押筆錄、扣押物品目錄表、扣押物品收據、扣押物品清單、扣案物照片、搜索現場照片、扣案毒品殘渣袋初驗報告及照片、臺中市政府警察局第二分局證物採驗報告暨採驗照片、本院110年度院保字第473號扣押物品清單、警員沈建榮110年4月23日偵辦刑案職務報告書等件在卷可參（見毒偵2678卷第25頁、第45頁至第57頁、第65頁、第115頁至第124頁，109年度核交字第2856號卷〈下稱核交2856卷〉第23頁、第27頁至第29頁，本院卷第35頁、第39頁）；又扣案之本案殘渣袋，經送衛生福利部草屯療養院以溶洗方式進行檢驗，鑑定結果確均含有第一級毒品海洛因成分等情，亦有衛生福利部草屯療養院109年8月7日草療鑑字第1090700615號鑑驗書在卷可憑（見核交2856卷第17頁），且為被告所不爭執，是上開事實，首堪認定。
（二）就本案殘渣袋究竟從何而來，被告於警詢時供稱：本案殘渣袋非伊所有，可能是家人的吧，伊和姊姊丙○○感情不好，109年7月10日松竹派出所警員就搜索過伊房間，完全沒有海洛因，7月11日返家不到五分鐘伊就離開家，7月28日晚上9點許返家，隔天姊姊丙○○就報警說伊有毒品，但姊姊丙○○是從二樓餐廳櫃子拿出來的，伊出門房間都會上鎖，伊沒有在搜索扣押筆錄上簽名，因為覺得本案殘渣袋不是伊所有，所以不簽名云云（見毒偵2678卷第27頁至第37頁）；於偵查中供稱：本案殘渣袋非伊所有，伊很多天沒有回家，警察109年7月10日到伊家搜索並沒有東西，伊只有碰安非他命，海洛因看都沒有看過，可能有栽贓或陷害伊，或者是誤會，要問報警的人云云（見毒偵2678卷第105頁至第106頁）；於本院準備程序先供稱：109年7月初時，松安派出所警員曾來伊住處搜索，搜索完當日伊有被帶去警察局，在此之後伊再也沒有回家，109年7月11日在伊臥室找到的毒品殘渣袋非伊所有，109年6月伊有在媽媽的姪子林永奇在臺中市烏日的家裡住，林永奇家有綽號「水雞（台語）」之員工在吸海洛因，那個袋子可能是他的，可能伊在那邊收拾行李時，有垃圾夾到行李裡，伊回到興安路住家就把行李放在那，可能伊媽媽收拾行李時，看到那個袋子，就以為是伊所有，伊沒有吸食毒品，採尿時也沒有毒品反應，那個袋子非伊所有云云（見本院卷第80頁第81頁）；於本院審理程序則供稱：伊前次說沒有吸食毒品，是說沒有施用過第一級毒品，本案扣得殘渣袋非伊所有，伊本來住表哥家，109年7月10日以前回來之後有帶一個行李袋，裡面就有一個殘袋，伊以為是垃圾，所以在7月10日前二日就把它丟在床底下，過了十幾日後家人跟伊說找到一個海洛因殘渣袋我也有嚇到，因為伊沒有碰過云云（見本院卷第139頁）。可見被告對其於109年7月11日曾否返回乙○○住處供述不一，就本案殘渣袋稱是夾到行李的垃圾，又稱曾主動將該殘渣袋丟到床底下，一再翻異，所辯是否可信，本屬有疑。另本案殘渣袋乃透明外殼，一般肉眼即可發現裡面有白色粉末（見毒偵2678卷第65頁），況被告於警詢自承第一次是109年1月中旬施用甲基安非他命（見毒偵2678卷第33頁），被告對於本案殘渣袋含有毒品之認知，應比一般人更為敏感，若被告果無持有毒品，而認本案殘渣袋僅係垃圾，為何要特意將本案殘渣袋丟到床底下此隱密之處所，而非直接丟入垃圾桶？更可證被告所辯要難遽信為真實。
（三）而就本案殘渣袋之發現過程，證人丙○○並在本院審理時結證證稱：伊和被告感情一般般，從小一起長大，但是感情沒有到特別濃，伊住處是透天，被告房間在4樓，樓層跟樓層間沒有上鎖，被告房門在自己在的時候會鎖，伊和家人平常不會去被告房間，因為進不去，也沒有其他人會去被告房間，109年3月伊父母先發現被告有施用毒品，是在被告大學租賃的宿舍發現吸食器，回來有說，伊等才上去處理，從那時開始伊就知道被告有施用毒品，伊第一次報警是109年7月10日，當時被告從外面回來，關在房間裡蠻多天都沒有出門，只有晚上有時候會出來買東西吃，趁被告出門買東西的時候，伊就去他房間檢查，就發現被告包包裡有吸食器，當下沒有找到被告的吸食器，被告只有拿著安非他命，伊就跟妹妹在樓下找他的吸食器，後來被告是藏在身上，伊上樓時警察都已經找到了，伊和被告有分開到派出所先後做筆錄，後伊自行回家，被告繼續留在派出所裡面，伊10日晚上或11號凌晨回家後整理被告房間，發現床底下有本案殘渣袋，是在清掃的時候從床跟地板的縫掃出來的，因為當下也做完筆錄了，伊就把袋子拿去2樓，放在餐桌的櫃子那，想等下次警察又有來的時候，再順便交給警察處理，11日過中午被告才回家，被告回家後沒有對談，回去自己的房間，沒多久就又出門了，是伊和家人有共識，向被告表示如果要去戒毒的話，會協助被告，如果不去戒毒的話，嚴禁被告待在家裡面，但被告當下不願意去戒毒，伊等就請被告出去，伊等就沒有多問被告要去哪裡住，也不怕被告出去外面沒有地方住，因為被告真的走投無路的話，就會回來求助，大家情緒都還是蠻激動的，就沒有想到要跟被告提有找到本案殘渣袋的事，伊7月10日報警主要目的，是希望被告能去觀察勒戒，不是希望被告受到處罰，被告到7月29日中間都還有碰毒品，會回家鬧，但伊等都沒有讓被告進門，7月29日當天也有回家鬧，伊當下就有報警，警察問是否有相關證物或是之前有無發現什麼東西，伊就把袋子拿出來了，伊把袋子交給警察，不是希望被告受到刑事處罰，是希望他知錯能改，讓他可以去勒戒等語（見本院卷第140頁至第150頁），證人丙○○就尋獲本案殘渣袋過程，以及直到109年7月29日方將本案殘渣袋交給警察之原因，均證述明確，並無悖於常情之處，審諸證人與被告係手足關係，彼此間亦無仇恨關係，證人面臨親情之壓力，證詞中再三表明祈被告能戒毒改過，應無設詞構害被告之可能，是其所述應為可信，由證人證述內容，亦可見渠等住處4樓之被告房間，並無外人出入，核以被告自承有將本案殘渣袋丟到床底下之情節，更可證明本案殘渣袋確由被告持有無訛。
（四）另臺中市政府警察局第五分局松安派出所警員確實曾於10
      9年7月10日至乙○○住處進行搜索，並在乙○○住處臥室扣得
      被告持有吸食器、玻璃球及甲基安非他命1包，該吸食器
      為被告自己取出，甲基安非他命為被告父親由被告包包內
      取出，被告於109年7月10日經警逮捕至警察局，於翌日即
      109年7月11日中午12時33分始經臺中地檢署檢察官諭知限
      制住居後請回，有被告於另案警詢及偵查中之供述（見毒
      偵2450卷第31頁至第34頁、第141頁至第143頁），及自願
      受搜索同意書、臺中市政府警察局第五分局搜索扣押筆錄
      、扣押物品目錄表、扣押物品收據、扣押物品清單、扣押
      物照片、扣案毒品照片及扣案毒品初步鑑驗照片、贓證物
      品照片、衛生福利部草屯療養院109年7月27日草療鑑字第
      1090700349號鑑驗書、臺中地檢署110年10月29日中檢謀
      勤馨110偵6874字第166274號函、臺中市政府警察局第五
      分局110年10月5日中市警五分偵字第1100044740號函附乙
      ○○違反毒品危害防制條例案現場蒐證光碟1片及照片2張在
      卷可參（見毒偵2450卷第43頁至第51頁、第73頁至第81頁
      、第107頁、第115頁、第121頁、第135頁至第137頁，臺
      灣新竹地方檢察署毒偵208卷第13頁至第17頁，本院卷第1
      11頁至第115頁、第133頁），又經本院當庭勘驗109年7月
      10日現場蒐證光碟，可見當天被告所坐之床與衣櫃之夾角
      間地板，並未見到任何遺留在該處之殘渣袋，有本院勘驗
      筆錄在卷可參（見本院卷第139頁至第140頁）。然109年7
      月10日並未見警察或被告家人搜尋被告住處4樓臥室床底
      下，本案殘渣袋既係於被告住處4樓臥室床底所發現，前
      揭證據自不能為有利於被告之認定。
（五）被告另辯稱其自身並未施用海洛因，本案殘渣袋自非伊所
      有云云。惟持有毒品之動機及目的眾多，或為販賣、或為
      轉讓、或為幫助販賣、抑或為幫助施用等等，不一而足，
      實務上亦常見有販賣毒品者，本身並未施用毒品之情況，
      是自難僅以被告並未施用海洛因乙節，遽謂被告並無持有
      海洛因毒品之可能，是被告此部分所辯，亦無足取。
（六）又本案殘渣袋雖經採驗，其結果為「未採獲指紋」，有臺
      中市政府警察局第二分局證物採驗報告在卷可參（見毒偵
      卷第117頁至第124頁），然該結果恐係因採驗時間與案發
      時間相隔較久（採驗時間為109年12月28日），而導致該
      等跡證隨時間或證物保存方式而滅失，又或因包裝材質等
      因素，指紋不易附著，故包裝袋上未留存指紋跡證之情形
      ，尚難憑此為有利被告之認定。
（七）綜上所述，被告所辯並不足採。本案事證明確，被告犯行
      堪以認定，應依法論科。
二、論罪科刑
（一）毒品危害防制條例第11條第1項規定，已於109年1月15日
      修正公布，並自被告本件行為後之同年7月15日起施行，
      修正前毒品危害防制條例第11條第1項規定：「持有第一
      級毒品者，處3年以下有期徒刑、拘役或新臺幣5萬元以下
      罰金」；修正後則規定：「持有第一級毒品者，處3年以
      下有期徒刑、拘役或新臺幣30萬元以下罰金」。是經比較
      新舊法結果，修正後之規定顯較不利於被告，依刑法第2
      條第1項前段之規定，應適用被告行為時即109年7月15日
      修正施行前之毒品危害防制條例規定。
（二）按海洛因係毒品危害防制條例第2條第2項第1款所明定列
      管之第一級毒品，不得非法持有。是核被告所為，係犯修
      正前毒品危害防制條例第11條第1項之持有第一級毒品罪
      。
（三）又毒品危害防制條例第17條第1項規定：「犯第4條至第8
      條、第10條或第11條之罪，供出毒品來源，因而查獲其他
      正犯或共犯者，減輕或免除其刑。」此規定旨在鼓勵毒品
      下游者具體供出其上游供應人，俾進一步擴大查緝績效，
      揪出其他正犯或共犯，以確實防制毒品泛濫或更為擴散。
      所謂「供出毒品來源，因而查獲」，係指被告翔實供出毒
      品來源之具體事證，因而使有偵查（或調查）犯罪職權之
      公務員知悉而對之發動偵查（或調查），並因而查獲者而
      言。本案被告並無供出毒品來源，因而查獲其他正犯或共
      犯之情形，自無本條減刑規定之適用。
（四）爰審酌被告明知毒品危害人體及社會治安甚鉅，卻無視於
      政府杜絕毒品犯罪之禁令，而為上揭持有毒品之犯行；惟
      考量其所持有之數量非鉅（至多僅填滿扣案之夾鏈袋1只
      ），兼衡其犯後否認犯行之態度、自陳大學肄業，工廠上
      班，月收入約新臺幣2萬8仟元至3萬元，無未成年子女，
      不用扶養父母（見本院卷第158頁）等一切情狀，量處如
      主文所示之刑，並諭知易科罰金之折算標準，以示懲儆。
三、沒收
　　按查獲之第一、二級毒品及專供製造或施用第一、二級毒品
    之器具，不問屬於犯罪行為人與否，均沒收銷燬之，毒品危
    害防制條例第18條第1項前段定有明文。扣案之本案殘渣袋
    （見本院110年度院保字第473號扣押物品清單，本院卷第35
    頁），係被告所有，業據本院認定如前，且經鑑定結果確實
    為第一級毒品海洛因成分，業如前述，本案殘渣袋因與其內
    之毒品難以完全析離，應視為一體，認屬毒品危害防制條例
    第2條第2項第1款所規範之第一級毒品，應依前揭規定，宣
    告沒收銷燬之。
據上論斷，應依刑事訴訟法第299條第1項前段，修正前毒品危害
防制條例第11條第1項，毒品危害防制條例第18條第1項前段，刑
法第2條第1項前段、第11條、第41條第1項前段，判決如主文。
本案經檢察官甲○○提起公訴，檢察官丁○○到庭執行職務。
中　　華　　民　　國　　110 　年　　12　　月　　27　　日
                  刑事第十八庭  法  官  張美眉
以上正本證明與原本無異。
如不服本判決應於收受送達後20日內向本院提出上訴書狀，並應
敘述具體理由；其未敘述上訴理由者，應於上訴期間屆滿後20日
內向本院補提理由書（均須按他造當事人之人數附繕本）「切勿
逕送上級法院」。
　　　　                        書記官  薛美怡
中　　華　　民　　國　　110 　年　　12　　月　　27　　日
修正前毒品危害防制條例第11條
持有第一級毒品者，處3年以下有期徒刑、拘役或新臺幣5萬元以
下罰金。
持有第二級毒品者，處2年以下有期徒刑、拘役或新臺幣3萬元以
下罰金。
持有第一級毒品純質淨重十公克以上者，處1年以上7年以下有期
徒刑，得併科新臺幣1百萬元以下罰金。
持有第二級毒品純質淨重二十公克以上者，處6月以上5年以下有
期徒刑，得併科新臺幣70萬元以下罰金。
持有第三級毒品純質淨重二十公克以上者，處3年以下有期徒刑
，得併科新臺幣30萬元以下罰金。
持有第四級毒品純質淨重二十公克以上者，處1年以下有期徒刑
，得併科新臺幣10萬元以下罰金。
持有專供製造或施用第一級、第二級毒品之器具者，處1年以下
有期徒刑、拘役或新臺幣1萬元以下罰金。